* =========================================================
* AMPLIFICADOR OPERACIONAL SOMADOR - Exemplo Didatico
* =========================================================
*
* TEORIA:
* -------
* O amplificador somador e uma extensao do amplificador inversor
* que permite somar MULTIPLAS entradas com ganhos independentes.
* E a base de mixers de audio, DACs, e circuitos aritmeticos.
*
* DIAGRAMA:
*
*        R1            Rf
*   V1 --[===]---+   [====]----+
*                |             |
*        R2      |     +-------+
*   V2 --[===]---+-----| -\    |
*                |     |   >---+--- Vout
*        R3      +-----| +/
*   V3 --[===]---+     +-------+
*                |
*               GND
*
* PRINCIPIO:
* ----------
* 1. Terra virtual em V- (~0V)
* 2. Correntes de cada entrada somam no no V-
* 3. I_total = I1 + I2 + I3 + ...
* 4. Vout = -I_total * Rf
*
* FORMULAS:
* ---------
*   Vout = -Rf * (V1/R1 + V2/R2 + V3/R3 + ...)
*
*   Forma expandida:
*   Vout = -(Rf/R1)*V1 - (Rf/R2)*V2 - (Rf/R3)*V3
*
* CASO ESPECIAL - Resistores iguais (R1=R2=R3=Rf=R):
*   Vout = -(V1 + V2 + V3)
*   Somador inversor simples!
*
* EXEMPLOS NUMERICOS:
*
* 1. Somador simples (R1=R2=R3=Rf=10k):
*    V1=1V, V2=2V, V3=3V
*    Vout = -(1+2+3) = -6V
*
* 2. Mixer de audio ponderado:
*    R1=10k, R2=20k, R3=30k, Rf=10k
*    V1=1V, V2=1V, V3=1V
*    Vout = -10k*(1/10k + 1/20k + 1/30k)
*    Vout = -(1 + 0.5 + 0.33) = -1.83V
*
* 3. DAC de 3 bits (R-2R ladder simplificado):
*    Bit pesos: 1, 1/2, 1/4
*    R1=10k, R2=20k, R3=40k, Rf=10k
*
* APLICACOES:
* -----------
* - Mixer de audio (console de som)
* - DAC (Digital-to-Analog Converter)
* - Somador matematico (computador analogico)
* - Filtros ativos complexos
* - Processamento de sinais (DSP analogico)
* - Controle PID (somando P+I+D)
* - Gerador de forma de onda arbitraria
*
* VANTAGENS:
* ----------
* + Multiplas entradas independentes
* + Ganho individual por entrada (pesos)
* + Facil de escalar (adicionar mais entradas)
* + Precisao depende apenas de resistores
* + Isolacao entre entradas
*
* DESVANTAGENS:
* -------------
* - Inverte o sinal (negativo)
* - Impedancia entrada moderada (= Ri)
* - Ruido aumenta com numero de entradas
* - Offset acumula de todas entradas
*
* VARIANTE: SOMADOR NAO-INVERSOR
* -------------------------------
* Existe tambem somador nao-inversor, mas e mais complexo
* e tem menos flexibilidade de ganhos independentes.
*
* =========================================================

.options plotwinsize=0

* ---------------------------------------------------------
* FONTES DE ALIMENTACAO
* ---------------------------------------------------------
VCC vcc 0 DC 15
VEE vee 0 DC -15

* ---------------------------------------------------------
* EXEMPLO 1: SOMADOR SIMPLES (ganhos iguais)
* ---------------------------------------------------------
* R1 = R2 = R3 = Rf = 10k
* Vout = -(V1 + V2 + V3)

.subckt somador_simples v1 v2 v3 vout vcc vee
  R1 v1 v_minus 10k
  R2 v2 v_minus 10k
  R3 v3 v_minus 10k
  Rf v_minus vout 10k
  XOP1 v_plus v_minus vcc vee vout LM741
  Rg v_plus 0 100k
.ends

* ---------------------------------------------------------
* EXEMPLO 2: MIXER DE AUDIO (ganhos diferentes)
* ---------------------------------------------------------
* Canal 1 (voz): ganho -2 (R1=10k, Rf=20k)
* Canal 2 (musica): ganho -1 (R2=20k, Rf=20k)
* Canal 3 (efeito): ganho -0.5 (R3=40k, Rf=20k)
*
* Vout = -20k*(V1/10k + V2/20k + V3/40k)
* Vout = -2*V1 - 1*V2 - 0.5*V3

.subckt mixer_audio v1 v2 v3 vout vcc vee
  R1 v1 v_minus 10k
  R2 v2 v_minus 20k
  R3 v3 v_minus 40k
  Rf v_minus vout 20k
  XOP2 v_plus v_minus vcc vee vout LM741
  Rg v_plus 0 100k
.ends

* ---------------------------------------------------------
* EXEMPLO 3: DAC DE 3 BITS
* ---------------------------------------------------------
* Peso binario: 4, 2, 1
* MSB (bit2): ganho -4 (R1=10k, Rf=40k)
* bit1: ganho -2 (R2=20k, Rf=40k)
* LSB (bit0): ganho -1 (R3=40k, Rf=40k)
*
* Vref = 1V (nivel logico alto)
* Vout = -40k*(Bit2/10k + Bit1/20k + Bit0/40k)
* Vout = -4*Bit2 - 2*Bit1 - 1*Bit0
*
* Exemplo: 101 binario = 5 decimal
*   Vout = -4*1 - 2*0 - 1*1 = -5V

.subckt dac_3bit bit2 bit1 bit0 vout vcc vee
  R1 bit2 v_minus 10k
  R2 bit1 v_minus 20k
  R3 bit0 v_minus 40k
  Rf v_minus vout 40k
  XOP3 v_plus v_minus vcc vee vout LM741
  Rg v_plus 0 100k
.ends

* =========================================================
* CIRCUITO DE TESTE
* =========================================================

* ---------------------------------------------------------
* Sinais de teste para somador simples
* ---------------------------------------------------------
* Tres senoides de frequencias diferentes
V1 in1 0 SIN(0 0.5 1k) AC 0.5    ; 1kHz
V2 in2 0 SIN(0 0.3 2k) AC 0.3    ; 2kHz
V3 in3 0 SIN(0 0.2 3k) AC 0.2    ; 3kHz

* ---------------------------------------------------------
* Sinais para mixer de audio
* ---------------------------------------------------------
* Voz (1kHz), Musica (440Hz - La), Efeito (5kHz)
Vvoz musica 0 SIN(0 0.4 1k)
Vmusica audio 0 SIN(0 0.5 440)
Vefeito efeito 0 SIN(0 0.2 5k)

* ---------------------------------------------------------
* Sinais digitais para DAC (PWL = Piecewise Linear)
* ---------------------------------------------------------
* Simula bits digitais mudando ao longo do tempo
* Sequencia: 000, 001, 010, 011, 100, 101, 110, 111

VBIT2 bit2 0 PWL(
+ 0m 0  1m 0  2m 0  3m 0  4m 1  5m 1  6m 1  7m 1  8m 0)

VBIT1 bit1 0 PWL(
+ 0m 0  1m 0  2m 1  3m 1  4m 0  5m 0  6m 1  7m 1  8m 0)

VBIT0 bit0 0 PWL(
+ 0m 0  1m 1  2m 0  3m 1  4m 0  5m 1  6m 0  7m 1  8m 0)

* ---------------------------------------------------------
* Instanciando os circuitos
* ---------------------------------------------------------
X1 in1 in2 in3 out_simples vcc vee somador_simples
X2 musica audio efeito out_mixer vcc vee mixer_audio
X3 bit2 bit1 bit0 out_dac vcc vee dac_3bit

* Cargas
Rload1 out_simples 0 10k
Rload2 out_mixer 0 10k
Rload3 out_dac 0 10k

* ---------------------------------------------------------
* MODELO LM741 PADRAO
* ---------------------------------------------------------
* Incluindo modelo LM741 da biblioteca padrao
.include LM741.lib

* ---------------------------------------------------------
* ANALISES
* ---------------------------------------------------------


* =========================================================
* CONTROLE E MEDIDAS
* =========================================================

.control
  set noaskquit

  echo ""
  echo "=========================================================="
  echo "    AMPLIFICADOR SOMADOR"
  echo "=========================================================="
  echo ""

  * ---------------------------------------------------------
  * Analise DC
  * ---------------------------------------------------------
  echo "--- Analise DC ---"
  echo ""

  op

  echo "Offset DC nas saidas:"
  print v(out_simples) v(out_mixer) v(out_dac)
  echo ""

  * ---------------------------------------------------------
  * Analise Transiente
  * ---------------------------------------------------------
  echo "--- Analise Transiente ---"
  echo ""

  tran 10u 10m

  * ---------------------------------------------------------
  * Teste 1: Somador Simples
  * ---------------------------------------------------------
  echo "=== SOMADOR SIMPLES ==="
  echo "Formula: Vout = -(V1 + V2 + V3)"
  echo ""

  * Medir amplitudes das entradas
  meas tran V1_PP MAX v(in1) FROM=2m TO=10m
  meas tran V2_PP MAX v(in2) FROM=2m TO=10m
  meas tran V3_PP MAX v(in3) FROM=2m TO=10m

  echo "Amplitudes pico das entradas:"
  print V1_PP V2_PP V3_PP
  echo ""

  * ---------------------------------------------------------
  * Teste 2: Mixer de Audio
  * ---------------------------------------------------------
  echo "=== MIXER DE AUDIO ==="
  echo "Vout = -2*Vvoz - 1*Vmusica - 0.5*Vefeito"
  echo ""

  meas tran MIXER_MAX MAX v(out_mixer) FROM=2m TO=10m
  meas tran MIXER_MIN MIN v(out_mixer) FROM=2m TO=10m
  let MIXER_PP = MIXER_MAX - MIXER_MIN

  echo "Amplitude mixada:"
  print MIXER_PP
  echo ""

  * ---------------------------------------------------------
  * Teste 3: DAC
  * ---------------------------------------------------------
  echo "=== DAC DE 3 BITS ==="
  echo "Vout = -4*Bit2 - 2*Bit1 - 1*Bit0"
  echo ""
  echo "Sequencia esperada:"
  echo "  000 -> 0V"
  echo "  001 -> -1V"
  echo "  010 -> -2V"
  echo "  011 -> -3V"
  echo "  100 -> -4V"
  echo "  101 -> -5V"
  echo "  110 -> -6V"
  echo "  111 -> -7V"
  echo ""

  * Medir niveis do DAC em cada instante
  meas tran DAC_0 FIND v(out_dac) AT=0.5m
  meas tran DAC_1 FIND v(out_dac) AT=1.5m
  meas tran DAC_2 FIND v(out_dac) AT=2.5m
  meas tran DAC_3 FIND v(out_dac) AT=3.5m
  meas tran DAC_4 FIND v(out_dac) AT=4.5m
  meas tran DAC_5 FIND v(out_dac) AT=5.5m
  meas tran DAC_6 FIND v(out_dac) AT=6.5m
  meas tran DAC_7 FIND v(out_dac) AT=7.5m

  echo "Niveis medidos do DAC:"
  print DAC_0 DAC_1 DAC_2 DAC_3 DAC_4 DAC_5 DAC_6 DAC_7
  echo ""

  * ---------------------------------------------------------
  * Plots
  * ---------------------------------------------------------

  * Somador simples: entradas e saida
  plot v(in1) v(in2) v(in3) v(out_simples) title 'Somador Simples' xlabel 'Tempo (s)' ylabel 'Tensao (V)'

  * Mixer de audio
  plot v(musica) v(audio) v(efeito) title 'Mixer - Entradas' xlabel 'Tempo (s)' ylabel 'Tensao (V)'
  plot v(out_mixer) title 'Mixer - Saida' xlabel 'Tempo (s)' ylabel 'Tensao (V)'

  * DAC: bits e saida
  plot v(bit2) v(bit1) v(bit0) v(out_dac) title 'DAC 3-bit' xlabel 'Tempo (s)' ylabel 'Tensao (V)'

  * ---------------------------------------------------------
  * FFT do mixer (analise espectral)
  * ---------------------------------------------------------
  fft v(out_mixer)
  let mixer_db = db(v(out_mixer))

  plot mixer_db xlimit 0 10k title 'Espectro do Mixer' xlabel 'Freq (Hz)' ylabel 'Mag (dB)'

  * ---------------------------------------------------------
  * Salvando Resultados
  * ---------------------------------------------------------
  * set hcopydevtype=png
  * hardcopy somador_simples.png v(in1) v(in2) v(in3) v(out_simples)
  * hardcopy mixer_audio.png v(out_mixer)
  * hardcopy dac_3bit.png v(bit2) v(bit1) v(bit0) v(out_dac)

  wrdata somador_time.csv time v(in1) v(in2) v(in3) v(out_simples)
  wrdata mixer_time.csv time v(musica) v(audio) v(efeito) v(out_mixer)
  wrdata dac_time.csv time v(bit2) v(bit1) v(bit0) v(out_dac)

  echo "Arquivos gerados:"
  echo "  - somador_simples.png"
  echo "  - mixer_audio.png"
  echo "  - dac_3bit.png"
  echo "  - somador_time.csv"
  echo "  - mixer_time.csv"
  echo "  - dac_time.csv"
  echo ""

  echo "=========================================================="
  echo "    DICAS DE PROJETO"
  echo "=========================================================="
  echo ""
  echo "1. SOMADOR SIMPLES:"
  echo "   - Use R1=R2=R3=...=Rf para soma unitaria"
  echo "   - Vout = -(V1+V2+V3+...)"
  echo "   - Maximo pratico: 8-10 entradas"
  echo ""
  echo "2. MIXER PONDERADO:"
  echo "   - Rf/Ri = peso do canal i"
  echo "   - Canal mais importante: Ri menor"
  echo "   - Exemplo: voz (R=10k), musica (R=20k)"
  echo ""
  echo "3. DAC (Conversor Digital-Analogico):"
  echo "   - Pesos binarios: 1, 2, 4, 8, 16..."
  echo "   - Resistores: R, R/2, R/4, R/8..."
  echo "   - Ou use rede R-2R (mais precisa!)"
  echo ""
  echo "4. NUMERO DE ENTRADAS:"
  echo "   - Cada entrada adiciona ruido"
  echo "   - Cada entrada carrega o amp-op"
  echo "   - Pratico: ate 8 entradas"
  echo "   - Mais que isso: use somador em cascata"
  echo ""
  echo "5. MELHORIAS:"
  echo "   - Somador nao-inversor: usa 2 amp-ops"
  echo "   - Buffer nas entradas: isola fontes"
  echo "   - Resistores 1%: melhor precisao"
  echo "   - Capacitores de bypass: menos ruido"
  echo ""
  echo "6. APLICACAO PRATICA:"
  echo "   - Console de som: mixer multicanal"
  echo "   - Controle PID: soma P + I + D"
  echo "   - Gerador de onda: soma harmonicas"
  echo "   - ADC/DAC: conversao digital"
  echo ""

.endc

.end
